臺灣新竹地方法院民事裁定
110年度消債抗字第9號
抗  告  人  陳苑茹  


上列抗告人因消費者債務清理條例清算事件，對於民國110年3月
23日本院109年度消債清字第54號裁定提起抗告，本院裁定如下
： 
    主  文
原裁定廢棄。
抗告人即債務人陳苑茹自中華民國一一０年六月十日十一時起開
始清算程序。
本件命司法事務官進行清算程序。
抗告費用新臺幣壹仟元由抗告人負擔。 
    理  由
一、按債務人不能清償債務或有不能清償之虞者，得依消費者債
    務清理條例（下稱消債條例）所定更生或清算程序，清理其
    債務；債務人對於金融機構負債務者，在聲請更生或清算前
    ，應向最大債權金融機構請求協商債務清償方案，或向其住
    、居所地之法院或鄉、鎮、市、區調解委員會聲請債務清理
    之調解，消債條例第3條、第151條第1項分別定有明文。此
    係採前置協商主義，是債務人於協商程序中，自應本於個人
    實際財產及收支狀況，依最大誠信原則，商討解決方案。如
    終究不能成立協商，於聲請更生或清算時，法院審酌上開條
    文所謂「不能清償或有不能清償之虞」，允宜綜衡債務人全
    部收支、信用及財產狀況，評估是否因負擔債務，而不能維
    持人性尊嚴之最基本生活條件，所陳報之各項支出，是否確
    屬必要性之支出，如曾有協商方案，其條件是否已無法兼顧
    個人生活之基本需求等情，為其判斷之準據。又法院開始清
    算程序之裁定，應載明其年、月、日、時，並即時發生效力
    。法院開始更生或清算程序後，得命司法事務官進行更生或
    清算程序，必要時得選任律師、會計師或其他適當之自然人
    或法人1人為監督人或管理人，復為同條例第83條第1項、第
    16條所明定。
二、抗告意旨略以：
㈠、原審以抗告人每月收入約新臺幣（下同）27,850元，扣除每
    月必要生活支出19,435元後，尚餘8,415元可負擔最大債權
    銀行即聯邦商業銀行股份有限公司（下稱聯邦銀行）於前置
    協商時提供分83期、年利率百分之2、每期清償300元之還款
    條件；又認抗告人父母每月領取老人年金約6,000元，並無
    不能維持生活之情事，不予認列抗告人支出父母扶養費各2,
    500元等，因而認抗告人客觀上並無不能清償債務或有不能
    清償之虞，而駁回抗告人清算之聲請。
㈡、惟抗告人於本院聲請清算前，曾於民國（下同）108年12月間
    、109年11月間向債權人進行債務前置協商，雖然最大債權
    銀行聯邦銀行提出分83期、年利率百分之2、每期清償300元
    之還款條件，然抗告人尚積欠第一商業銀行股份有限公司（
    下稱第一銀行）之房貸拍賣不足額連帶保證債務、良京實業
    股份有限公司（下稱良京實業公司）、摩根聯邦資產管理股
    份有限公司（下稱摩根聯邦公司）、萬榮行銷股份有限公司
    （下稱萬榮行銷公司）、華南產物保險股份有限公司（下稱
    華南產物保險公司）等債務需額外清償，是抗告人每月尚需
    額外清償共計14,277元之個別協商方案，如以原審認定抗告
    人每月平均收入27,850元、每月必要支出19,435元，僅餘8,
    425元可供清償債務，抗告人顯無能力同時負擔清償最大債
    權銀行之還款條件及個別協商之還款方案。
㈢、又抗告人之父母每月領有老人年金約6,000元，且其父母現年
    80餘歲，均已退休安養，再依民法第1114條之規定，直系血
    親相互間，互負扶養之義務，是抗告人每月給付父母各2,50
    0元係維持父母最低生活水準，與抗告人本身債務無涉，是
    抗告人每月仍有支付父母扶養費各2,500元之必要。
㈣、抗告人確有消債條例第3條所定「不能清償或有不能清償之虞
    」之情形，有藉助清算制度調整與債權人間之權利義務關係
    而重建經濟生活之必要，爰依法提起本件抗告。並聲明：原
    裁定廢棄，請准抗告人開始清算程序。
三、經查：
㈠、抗告人前於108年12月間，向最大債權銀行即聯邦銀行進行債
    務前置協商，聯邦銀行提出分83期、年利率百分之2、每期
    還款300元之協商還款方案，惟抗告人表示尚積欠第一銀行
    房貸拍賣不足額之連帶保證債務及4間資產管理公司之債務
    需額外清償，致協商不成立等情，有抗告人提出109年12月7
    日清算聲請狀、110年4月6日抗告狀、財團法人金融聯合徵
    信中心當事人綜合信用報告、前置協商不成立通知書等件在
    卷可稽（見原審卷第13、49-65頁、本卷第21-23頁），堪可
    採認。另據抗告人陳報與其他債權人個別協商還款方案：債
    權人第一銀行提供以債權金額分180期、每期清償8,722元；
    良京實業公司提供以債權本金分180期、零利率、每期清償2
    ,361元；摩根聯邦公司提出以債權本金分180期、每月還款6
    11元；萬榮行銷公司提出比照最大債權銀行前置協商還款方
    案，分83期、每期清償361元；華南產物保險公司提出以債
    權金額分180期、每期清償2,222元之還款條件，總計14,277
    元（見原審卷第13頁、本卷第21-23頁），是抗告人除每月
    清償最大債權銀行之還款條件外，尚需額外償付14,277元之
    個別協商還款方案，是以抗告人所為本件清算聲請可否准許
    ，應審究抗告人現況是否有「不能清償債務或有不能清償之
    虞」之情事而定。
㈡、關於抗告人之財產及收入：抗告人名下有7筆有效個人保單，
    其中有保單價值計3筆，其保單解約金之數額為3,478元，此
    外尚有車牌號碼00-0000、LW-8266之汽車二輛，分別為西元
    1991年、1998年出廠，已逾固定資產使用年限，殘值甚微，
    且因抗告人積欠稅款而無法辦理註銷，有聲請人所提108年1
    0月18日國泰人壽保險股份有限公司保單帳戶價值一覽表、
    原審依職權調查之聲請人稅務電子閘門財產所得調件明細表
    、法務部高額壽險資訊連結作業、109年12月28日訊問筆錄
    等件在卷為證（見原審卷第165、209-217、235、297頁）；
    抗告人陳報現任職於國泰人壽保險股份有限公司擔任保險業
    務員，每月薪資約27,000元至28,000元，年終獎金要看年度
    考核、保險業績，約2萬多元等語，有109年12月28日訊問筆
    錄、109年1至10月薪資明細在卷為佐（見原審卷第69-87、2
    97頁），據抗告人上開所提薪資明細核算，包含均分後之年
    終獎金、強制執行扣薪，合計可得28,946元（計算式：〈35,
    959元＋32,404元＋23,257元＋20,430元＋20,273元＋21,612元＋2
    0,582元＋36,287元＋41,545元＋20,444元〉÷10＋年終獎金20,00
    0元÷12），則本院即以每月28,946元作為抗告人每月收入數
    額。
㈢、關於抗告人之必要支出：抗告人於原審中稱其每月必要生活
    支出為伙食費6,000元、房租6,000元、水費154元、電費823
    元、天然氣357元、交通費1,000元、電話費800元、網路500
    元、交通費1,000元、雜支1,200元、業務支出500元、父母
    親扶養費各2,500元、次子扶養費2,000元、機車稅賦101元
    ，總計25,435元（原裁定誤計為24,435元）。原審以「抗告
    人之父母領有老人年金每月6,000元，且除抗告人外，抗告
    人之父母親尚有3名子女可負擔扶養」，無不能維持生活之
    事由，剔除父母扶養費各2,500元。抗告人則以依民法第111
    4條之規定，直系血親相互間，互負扶養之義務，是抗告人
    每月給付父母各2,500元係維持父母最低生活水準，與抗告
    人本身債務無涉等詞置辯（見本卷第23-24頁），惟查：抗
    告人父陳雅才名下有一筆房屋、三筆土地，此有抗告人所提
    其父全國財產稅總歸戶財產查詢清單在卷為佐（見原審卷第
    113頁），抗告人雖於109年12月28日當庭辯稱：其父母住的
    房子是在其父親名下，但是土地是持分，有鄰地通行權問題
    ，所以土地不能賣，賣掉就不能住云云（見原審卷第298頁
    ），惟抗告人目前面臨履行債務期間，須經歷經濟困苦之過
    程，其生活程度當然必須受相當限制，是本院認抗告人縱有
    扶養其父母之義務，亦應減輕其扶養義務，或由其他經濟能
    力較佳之抗告人之其他兄弟姊妹負擔扶養之責，以使債務人
    能本於誠實及信用之原則勉力履行協商條件，又本件抗告人
    之父母除抗告人外，尚有3名成年子女（60歲、58歲、55歲
    ），目前均在工作，其父母每月領有老人年金6,000元，有1
    09年12月21日陳報狀、109年12月28日訊問筆錄在卷可憑（
    見原審卷第223-224、297頁），是抗告人主張負擔父母扶養
    費各2,500元乙節，認不宜計入每月之必要支出範圍。據上
    ，抗告人每月必要支出為20,435元範圍內為合理。於聲請人
    次子110年10月份成年後，抗告人每月必要支出，應以衛生
    福利部公告臺灣省110年每月最低生活費之1.2倍即15,946元
    為妥適（110年度每月必要生活費用數額一覽表，見原審卷
    第339頁）。　　
㈣、綜上，抗告人每月可處分所得為28,946元，扣除每月必要支
    出20,435元，每月可供清償之餘額為8,511元；於抗告人次
    子110年10月份成年後，以每月必要支出15,946元計算，餘
    額13,000元可供清償，雖均可負擔前置協商時，聯邦銀行提
    出分83期、年利率百分之2、每期清償300元之還款方案，然
    考量前置協商時，未能將抗告人積欠第一銀行房貸拍賣不足
    額連帶保證債務、良京實業公司、摩根聯邦公司、萬榮行銷
    公司、華南產物保險公司等債務納入前置協商方案一併整合
    清償，抗告人每月需額外清償共計14,277元之個別協商還款
    方案，已如前述，抗告人顯無能力同時負擔清償，是抗告人
    主張其有不能清償債務之情事乙節，應可採信。復參以抗告
    人及債權人陳報現積欠之債務總額約為2,649,604元，以其
    目前每月所得餘額8,511元所計算，尚須約25年多始得清償
    完畢（計算式：2,649,604元÷8,511元÷12個月＝25.94年），
    遑論前開債務仍持續累計每月高額之利息及違約金，堪認其
    收入及財產與債務差距過大，已處於不能清償之客觀經濟狀
    態，而有藉助清算制度調整其與債權人間之權利義務關係而
    重建其經濟生活之必要。　　　
四、綜上所述，抗告人係一般消費者，其已達不能清償債務之程
    度，且未經法院裁定開始更生程序或許可和解或宣告破產 
    ；又查無消債條例第6條第3項、第8條或第82條第2項所定駁
    回清算聲請之事由存在，則抗告人聲請清算，即屬有據。抗
    告意旨指摘原裁定不當，求予廢棄，為有理由。爰由本院將
    原裁定廢棄，並裁定准許抗告人清算之聲請，及命司法事務
    官進行本件清算程序。此外，本院審酌抗告人名下有7筆有
    效個人保單，其中有保單價值計3筆，業如前述，可充作清
    算財團，應有清算實益，爰依首揭規定命司法事務官進行本
    件清算程序。　　
五、據上論結，本件抗告為有理由，爰依消債條例第11條第2 項
    、第15條、第16條第1項、第83條第1項，民事訴訟法第492
    條前段，裁定如主文。
中    華    民    國   110    年    6     月    10    日
                  民事第二庭審判長  法  官  吳靜怡  
                                    法  官  鄭政宗
                                    法  官  陳麗芬
以上正本係照原本作成。
本件不得再抗告。
中    華    民    國   110    年    6     月    10    日
                                    書記官  曾煜智